【裁判字號】    94,訴,6428
【裁判日期】    950526
【裁判案由】    返還無權佔有土地等
【裁判全文】
臺灣臺北地方法院民事判決              94年度訴字第6428號
原      告  張定藩
訴訟代理人  林宜君律師
被      告  甲○
            乙○○
            戊○○
            丁○○
            己○○
前列五人共同
訴訟代理人  丙○○
上列當事人間返還無權佔有土地等事件，本院於九十五年四月二
十七日言詞辯論終結，判決如下：
    主  文
原告之訴及其假執行之聲請均駁回。
訴訟費用由原告負擔。
    事實及理由
一、原告主張：原告委託訴外人李翠儀於民國（下同）82年11月
    6日向訴外人鄭莊秀寬購買台北市萬華區○○○○段172、173
    、173-1地號土地暨台北市○○區○○段3小段806建號（門
    牌號碼台北市○○街119號）建物（下稱系爭房屋），當時
    因繼承問題無法辦理移轉登記，嗣鄭莊秀寬於91年7月29日
    辦妥繼承登記，乃將前開土地移轉登記予原告，原告乃台北
    市○○區○○段3小段173、173地號土地所有權人，持分各
    2/12、2/12，然台北市○○街119號2樓、3樓、6樓三建物歷
    年來之所有權人即被告等，渠等所有之前開建物坐落之土地
    持分僅有1/9，為渠等土地持分應有1/6，顯係無權使用原告
    所有之渠等不足持分土地，無權占有使用他人土地者，自係
    無法律上原因受有相當於租金之利益，爰依無權占有及不當
    得利規定請求被告返還相當於租金之不當得利損害，並請求
    渠等返還無權占有之持分等語。並聲明：(一)被告甲○應給付
    原告1,206,731元，及自起訴狀繕本送達翌日起至清償日止
    ，按年息百分之5計算之利息。(二)被告乙○○應給付原告473
    ,500 元，及自起訴狀繕本送達翌日起至清償日止，按年息
    百分之5計算之利息。(三)被告己○○應給付原告418,401元，
    及自起訴狀繕本送達翌日起至清償日止，按年息百分之5計
    算之利息，及自起訴狀繕本送達之翌日起至返還地號臺北市
    萬華區○○段○○段172、173、持分18分之1土地予原告止，
    依所占用土地申報地價年息百分之10計算之租金。(四)被告丁
    ○○應給付原告429,670元，及自起訴狀繕本送達翌日起至
    清償日止，按年息百分之5計算之利息，及自起訴狀繕本送
    達之翌日起至返還地號臺北市○○區○○段3小段172、173
    、持分18分之1土地予原告止，依所占用土地申報地價年息
    百分之10計算之租金。(五)被告戊○○應給付原告766,965元
    ，及自起訴狀繕本送達翌日起至清償日止，按年息百分之5
    計算之利息，及自起訴狀繕本送達之翌日起至返還地號臺北
    市○○區○○段3小段172、173、持分18分之1土地予原告止
    ，依所占用土地申報地價年息百分之10計算之租金。(六)願供
    擔保請准宣告假執行。
二、被告則以：系爭172、173號土地原所有權人為訴外人張肇銘
    ，權利範圍全部，於55年10月13日以買賣為原因出售並登記
    為甲○與鄭莊秀寬共有，持分各為6分之2及6分之4，鄭莊秀
    寬與甲○並於55年11月6日於系爭土地上合建地下一層、地
    上六層、共七層之房屋一棟，並為建物總登記，惟因當時七
    層建未尚未分割，故僅編列單一建號，且登記為甲○與鄭莊
    秀寬共有，持分各為3分之1及3分之2，而本件七層建物各層
    坐落之基地持分，鄭莊秀寬與甲○於60年1月1日即簽訂共有
    房屋分層使用契約書，約定土地所有權由鄭莊秀寬持分3分
    之2，甲○持分3分之1，建物即由鄭莊秀寬分得地下一樓店
    舖、4樓及5樓，甲○分得2、3、6樓，因此甲○所有之2、3
    、6樓建物，歷次移轉時每筆建物之土地持分均為9分之1且
    隨同移轉，原告為鄭莊秀寬之後手，就共有物之持分本應受
    原始共有人甲○與鄭莊秀寬所合議登記比例拘束，被告並無
    「持分不足」情事。至原告引用內政部71年10月20日台內地
    字第101985號函所載內容，僅在說明有關「建物共同使用部
    分」其應有部分應如何分配而已，並非作為建物坐落之基地
    其建物應有部分如何決定之準則，是以原告主張被告有不當
    得利云云，亦無理由等語，資為抗辯。並聲明：(一)原告之訴
    駁回。(二)如受不利判決，願供擔保請准宣告免為假執行。
三、訴外人李翠儀於82年11月6日向訴外人鄭莊秀寬買受臺北市
    萬華區○○段○○段172、173、173-1號土地（持分均為6分
    之2），及坐落172、173地號上之806號建物（台北市○○街
    119號1樓及地下室），82年11月25日鄭莊秀寬將臺北市○○
    區○○段3小段172、173、173-1號土地持分6分之1、連同
    806號建物移轉登記給李翠儀，172、173、173-1地號剩餘6
    分之1土地持分則於93年3月25日移轉登記給李翠儀所指定之
    人即原告；又系爭17 2、173號土地原所有權人為訴外人張
    肇銘，權利範圍全部，於55年10月13日以買賣為原因出售並
    登記為甲○與鄭莊秀寬共有，權利範圍登記為鄭莊秀寬3分
    之2、甲○3分之1，鄭莊秀寬與甲○並於55年11月6日於系爭
    土地上合建地下一層、地上六層、共七層之房屋一棟，鄭莊
    秀寬分得地下一樓店舖、4樓及5樓，甲○分得2、3、6樓等
    情，有土地登記謄本、建物登記謄本附卷可參，且為兩造所
    不爭執，自堪信為真實。
四、原告雖主張被告等因持分不足而有無權占有、不當得利情事
    ，被告則以前詞置辯，經查：
  (一)訴外人鄭莊秀寬與被告甲○購買系爭台北市○○區○○段3
    小段172、173土地時，已登記鄭莊秀寬持分為6分之4、甲○
    為6分之2，嗣鄭莊秀寬與甲○合建系爭建物所在之大樓、即
    地下一層、地上六層之區分所有建物，並於60年1月1日書立
    「共有房屋分層使用契約書」（見被證10，下稱分層使用契
    約書），第1條約定：「土地所有權甲方（即鄭莊秀寬）持
    分三分之二，乙方持分三分之一，雙方同意暫維現狀」，第
    2條約定：「地上物按照市價估值，甲方持分三分之二分得
    地下層、一樓店舖、四樓及五樓，乙方持分三分之一，分得
    二樓、三樓及六樓，屋頂平台共同使用」，第5條約定：「
    自簽約之日起，雙方各自照約分層管理，各為己有，其權利
    與義務，各自負責，互不相涉」等，有上開分層使用契約書
    可徵，足見該區分所有建物於建造完成時，區分所有權人即
    甲○與鄭莊秀寬，已就各自所分配之建物如何分擔基地應有
    部分之比例為約定。雖原告提出鄭莊秀寬經公證之說明書（
    見原證22），主張當初鄭莊秀寬並未同意甲○無償使用持分
    不足之部分云云，然鄭莊秀寬於系爭區分所有建物完成時既
    同意簽立上開分層使用契約書，且至移轉給訴外人李翠儀及
    原告之二、三十年間均未再與甲○或其他區分所有權人另為
    協議，自應受該協議之拘束。而鄭莊秀寬既同意被告甲○所
    取得之二、三、六樓僅使用土地持分三分之一，被告甲○事
    後並將各層樓以持分九分之一比例移轉予被告戊○○、丁○
    ○、己○○，即難謂各該被告所有之建物使用應有部分有何
    不當得利可言，而原告既為鄭莊秀寬之後手，亦應受前手應
    有部分比例約定之拘束。
  (二)又專有部分不得與其所屬建築物共用部分之應有部分及其基
    地所有權或地上權之應有部分分離而為移轉或設定負擔，公
    寓大廈管理條例第4條第2項定有明文。查本件鄭莊秀寬與訴
    外人李翠儀與82年11月6日訂定系爭房地之買賣契約，其買
    賣標的為「不動產標示：萬華區○○段○○段172、173、173
    -1地號，出賣權利範圍6分之2；建築改良物標示：806地號
    ，萬華區○○街119地號，基地坐落福星段3小段172、173地
    號，建物面積81.54，附屬建物地下室，出賣權利範圍全部
    」，理應將該建物連同基地應有部分6分之2一併移轉，然鄭
    莊秀寬於訂定上開買賣契約後，卻於82年11月25先將系爭建
    物及172、173、173-1地號持分6分之1移轉登記給李翠儀，
    再於93年3月25日將172、173、173-1地號剩餘的土地持分6
    分之1移轉登記給原告，致原告僅取得土地應有部分持分而
    未取得建物，顯係違反上開規定。而原告於取得土地應有部
    分時既已明知其僅有土地持分而無建物，且對於被告所登記
    之土地持分比例亦知之甚詳，應認原告於受移轉時即同意前
    手應有部分比例之約定，自難事後再予爭執。
五、從而，原告依無權占有、不當得利之規定，請求被告給付上
    開不當得利金額並請求返還土地持分，為無理由，應予駁回
    ；原告受敗訴判決，其假執行之聲請即失所依據，應併予駁
    回。
六、本件為判決之基礎已臻明確，兩造其餘之陳述及所提其他證
    據，經本院斟酌後，認為均於判決之結果無影響，亦與本案
    之爭點無涉，自無庸逐一論述，併此敘明。
七、據上論結，本件原告之訴為無理由，依民事訴訟法第78條
    規定，判決如主文。
中    華    民    國    95    年    5     月    26    日
                  民事第五庭    法  官  蔡如琪
以上正本係照原本作成
如對本判決上訴，須於判決送達後20日內向本院提出上訴狀
中    華    民    國    95    年    5     月    26    日
                                書記官  劉寶鈴


司法院資訊處製作；財團法人民間司法改革基金會備份。
